【裁判字號】    92,訴,29
【裁判日期】    920717
【裁判案由】    貪污等
【裁判全文】
臺灣花蓮地方法院刑事判決                            九十二年度訴字第二九號
    公  訴  人  臺灣花蓮地方法院檢察署檢察官
    被      告  壬○○
    選任辯護人  楊志航律師
    被      告  戊○○
    選任辯護人   阮慶文律師
右列被告因違反貪污治罪條例案件，經檢察官提起公訴（九十年度偵字第一四六三號
），本院判決如左︰
    主  文
壬○○共同對於主管之事務，明知違背法令，直接圖其他私人不法利益，因而獲得利
益，處有期徒刑伍年肆月。褫奪公權參年。
戊○○共同對於主管之事務，明知違背法令，直接圖其他私人不法利益，因而獲得利
益，處有期徒刑伍年。褫奪公權參年。
    事  實
一、壬○○於民國八十九年間擔任花蓮縣卓溪鄉乙○○○（下稱乙○○○）校長，戊○○係該校總務主任，均為依據法令從事公務之人員。緣於八十九年五月間，教
    育部以新台幣九十萬元之專款補助乙○○○進行「改善教學環境及設備工程」（
    即餐廳改善工程），而壬○○、戊○○於負責辦理上開工程時，明知政府機關發
    包工程，應依照政府採購法等相關法令之規定，以公開透明之方式讓有承包意願
    之廠商得以在公平的機會上爭取承包之機會，使政府採購作業得以在最有效率且
    最有利的情況下發包，乃二人竟共同基於圖利庚○○（另為不起訴處分）之犯意
    ，由壬○○違法先行指定庚○○設計及製作預算書後，復授意庚○○以借牌陪標
    之方式承作該工程，並於八十九年五月二十六日該工程尚未發包前即通知庚○○
    進行施工，迄工程接近竣工，始於八十九年五月三十日補行製作形式上之招標文
    件，由庚○○以信逢營造有限公司（下稱信逢公司）名義參與投標，並借洲義營
    造有限公司（下稱洲義公司）、洲國營造有限公司名義參與陪標，由信逢公司以
    八十三萬元得標。壬○○、戊○○於審標時，均明知前述參與投標廠商均未依規
    定製作標單、繳交押標金及洲義公司未繳相關證件亦未依規定當場開啟底價，復
    未依政府採購法第四十八條規定廢標，竟予以決標，由信逢公司承作，而使庚○○獲取合約價款新台幣（下同）八十三萬元之不法利益。
二ˋ案經法務部調查局花蓮縣調查站報請台灣花蓮地方法院檢察署檢察官偵查起訴。
    理  由
壹、有罪部分（餐廳改善工程）
一、訊據被告二人均否認有何圖利之犯行。經查：
    （一）被告壬○○於八十九年五月間擔任乙○○○之校長，戊○○則擔任總務主
          任，分據被告二人坦承在卷。而在八十九年五月間，乙○○○確實有發包
          「改善教學環境及設備工程」，並且於八十九年五月三十日上午十一時在
          乙○○○自然科教室，由壬○○主持開標，其中信逢公司、洲義公司、洲
          國公司並分別參與投標，由信逢公司以八十三萬元得標。有開標紀錄（調
          查站卷第五十七頁）可證。並經證人庚○○以及子○○證述在卷（本院九
          十二年六月十二日筆錄第十六頁、第三十八頁以下）以及該工程並且於八
          十九年六月八日完工後，有竣工報告書以及驗收紀錄附卷可證（本院九十
          二年六月十二日期日所附文件），工程完工後，乙○○○也確實將工程款
          如數給付由庚○○所負責經營之信逢公司，有信逢公司收入款單附卷可證
          （調查站卷第一三八頁以下）。
    （二）該項工程並由庚○○借用建築師辛○○之名義出具施工預算書以及施工平
          面圖，交由被告等人轉向縣政府報奉核准，分別有施工預算書、概算書以
          及平面圖附卷可證（調查站卷第一五五頁以下），且經庚○○以及辛○○
          證述在卷（本院九十二年六月十二日筆錄第十八頁最後一行以下、第二十
          七頁最後一行以下）。而該工程預算書上亦均經辛○○註明「本資料係由
          庚○○先生所提供作為本工程依據之概算書」。
    （三）本項工程雖然在八十九年五月三十日才開標，但是卻在八十九年五月二十
          六日就已經開始施工，有乙○○○余存先老師所製作之學校日誌附卷可參
          （見調查站卷第十八頁），而學校日誌上明確記載著「包商來（餐廳工程
          ）四人，１、測量餐廳屋頂２、拆除廚房及廁所（原活動中心內部設施）
          」，該學校日誌經分別呈送被告戊○○以及壬○○，二人並且分別用該職
          章、簽名，足證被告均知道餐廳工程在八十九年五月二十六日就已經進行
          一部分之拆除工程。而該拆除工程便屬乙○○○發包之本件工程之先期工
          程。而經傳訊證人己○○證稱學校日誌上所記載的四人有一部分人是學校
          工友，有一部分則並不認識，因此直覺上就認為是包商（本院九十二年六
          月十二日筆錄第八頁），另外證人即當時在學校兼任主計之丙○○老師於
          本院審理中亦十分肯定地證稱工程在尚未發包之前即已經先行施工（本院
          九十二年六月五日筆錄第二十頁至二十二頁），顯見八十九年五月二十六
          日確實有校外人士到校施做工程，而八十九年五月二十六日係星期五，並
          非例假日，竟然有校外人士可以逕自到學校拆除校內物品，且經學校老師
          登載在學校日誌，被告二人閱後均未表示任何意見，顯見該校外人士進出
          校內施做工程確實已經得到被告等人之同意或者是默許。再者，該學校日
          誌清楚記載該等人士係進行拆除工程，己○○老師於本院審理中亦陳稱係
          在拆除整理設施，則若非經過被告等人同意，預先進行本件工程之施工，
          豈有校外人士義務來學校進行拆除整理工程之理。雖然己○○老師在本院
          審理中對於所謂拆除部分有解釋為僅係整理，且證人庚○○於本院審理中
          也一再否認在開標前絕對沒有先行施工（本院九十二年六月十二日筆錄第
          二十三頁第八行），但是證人即參與投標之廠商子○○陳稱工程預計十日
          內完工（本院九十二年六月十二日筆錄第四十一頁），則以子○○係一般
          投標廠商，與被告無利害關係，其陳述自較可信。而本件工程在五月三十
          日發包，六月一日施工，六月八日即完工，若非承包廠商在得標之前已經
          進行若干先期工程，當不可能於八日內即完成工程，更何況證人庚○○陳
          稱本件工程必須分成若干小包，由不同之人先行施做準備材料，則再加上
          期間協調以及候料之時間，更不可能縮短日程提前完成工程。另外證人即
          當時在學校兼任主計之丙○○老師於本院審理中亦十分肯定地證稱工程在
          尚未發包之前即已經先行施工（本院九十二年六月五日筆錄第二十頁至二
          十二頁），足證本件工程確實有在尚未發包之前，即由原預定之承包廠商
          先行施工之情形。
    （四）本件工程在八十九年五月三十日發包當日，雖經被告壬○○訂有底價，但
          是開標時底價信封未經開封，即宣布由信逢公司得標，可由底價封封口經
          調查站人員查扣時，仍然未經開封可證，此並有底價信封附卷可參（調查
          卷第十三頁）。且廠商之投標信封均無標封，亦可由信逢公司以及洲義公
          司之投標標封袋上（調查卷第十五、十六頁），日期均載在八十九年五月
          三十日開標後之為八十九年十月三十日可知，足證投標當時並沒有將投標
          信封進行標封。雖然證人即投標之廠商庚○○以及子○○均證稱確實有準
          備完妥之資料，並且有將作為押標金之支票放入投標信封內（本院九十二
          年六月十二日筆錄第十七頁、第三十九頁），證人及發包時亦在現場之川
          久義老師亦證稱當時廠商所準備之資料均已齊全（本院九十二年六月十二
          日筆錄第四十三頁），但證人所述之情形顯然與本案查扣之投標信封上所
          書寫日期之情況不合，難以採信。足證本件工程在發包過程中，也有部分
          之程序與法令慣例不符。而此種發包程序上之瑕疵，若非因為負責開標之
          被告二人已經與參與之投標廠商事先協議，當不可能任由被告二人在開標
          程序與法不合之情形下仍然可以宣布得標。
    （五）被告壬○○在擔任乙○○○校長之前，即曾經擔任萬寧國小之校長，並且
          曾經委由庚○○設計該校之工程，業據證人庚○○於本院審理中證述在卷
          （本院九十二年六月十二日筆錄第二十頁），足證被告壬○○對於學校工
          程之發包程序應有所瞭解，而且被告壬○○也在本件工程發包之前即認識
          承包廠商庚○○。
二、按貪污治罪條例第六條於被告二人將本件工程在八十九年五月三十日發包後之九
    十年十一月七日修訂，增訂原條文所無之構成要件，則依照刑法第二條之規定應
    適用修正之貪污治罪條例第六條。而修正後貪污治罪條例第六條第一項第四款將
    圖利罪之構成要件修正成為必須行為人對於「主管或監督之事務，明知違背法令
    」方可構成圖利罪，則辦理採購之公務人員於辦理採購行為之時，對於採購法令
    之適用，自亦必以明知違背法令方可構成該罪。而在政府之採購行為上，對於承
    包對象之選擇，在八十七年五月二十七日政府採購法公佈施行之後，固然有較為
    明確的規定，但仍然有許多讓主辦採購人員可以自行依照其行政專業之判斷，選
    擇承包廠商，以遂其國家所交辦之行政任務之情形，例如允許採用限制性招標等
    等方式，則在該範圍內，主辦採購人員依照其行政專業之判斷而決定承包廠商，
    固然可能因為判斷錯誤，導致國家資源之浪費或是人民權益之損害，自僅應由政
    治責任或是行政責任之追究以防止類似事件之再度發生，但基於所謂刑罰謙抑性
    的思想，尚無以刑罰相繩之必要性。而由於承包對象之良瓠，對於政府採購行為
    是否足以遂其行政目的具有決定性的影響，自亦不應任由承辦採購之人員在選擇
    承包廠商的過程中加入法規所不允許考慮的因素，諸如承辦人員與承包廠商的不
    當金錢往來或是具有不當的人際關係，此由貪污治罪條例旨在保障公務執行之純
    潔性，而不在保障公務執行之結果有益性可得而知之，因此如果承辦採購之人員
    在選定承包廠商之過程中，已經盡其所能的確保過程之公開性，並且採取適當的
    方法確保採購過程具有公開競爭的空間，縱然其辦理採購過程有若干與採購法令
    不合之處，亦難認為屬於明知違背法令，而認為構成圖利罪之要件。反之，如果
    承辦採購之人員於辦理採購過程中任意加入法律所不允許之條件或創設不公平的
    競爭環境，使得採購過程成為為特定廠商量身定做之背書過程，即屬貪污治罪條
    例第六條第一項第四款所定之違背法令。又該款雖然改為結果罪，規定必須「因
    而獲得利益」方構成犯罪，然此所謂因而獲得利益並非指金錢計算上之盈餘，而
    係指獲有原不應取得之財產上利益例如因履行契約所得之給付價金請求權而言。
三、本案被告二人為主管承辦本件工程採購之人員，乃竟於工程尚未進行開標之程序
    前，即先行委由與被告壬○○認識之庚○○編制預算書，繪製平面圖，甚而由庚○○在八十九年五月三十日開標前之五月二十六日即先行派遣工人進入校內進行
    拆除餐廳設備之工程，而允許投標廠商先行進行拆除工程之後，已經使得特定廠
    商在投標過程中居於優勢的地位，也使得投標過程成為一個不公平的競爭環境，
    被告二人在投標過程中又違背開標法令而讓庚○○所經營之信逢公司得標，信逢
    公司並據此完成工程，取得工程款，均已如前述，則揆諸前揭說明，足證被告二
    人辦理本件採購確實有違背法令，直接使信逢公司獲得利益，本案罪證明確，被
    告二人犯行堪以認定，應予依法論科。
四、核被告壬○○、戊○○所為係犯貪污治罪條例第六條第一項第四款之圖利罪。被
    告二人間有犯意聯絡以及行為分擔，為共同正犯。爰審酌被告身為公務員，辦理
    採購業務，未依照法令規定辦理，反而刻意將工程交給特定廠商承包，惟由於被
    告二人所服務之乙○○○地處偏僻，發包工程不易，並再審酌被告其他犯罪之動
    機、目的、手段，犯罪時所受之刺激及其品性、生活狀況、智識程度、犯罪所生
    之損害，及犯罪後態度等一切情狀分別量處如主文所示之刑。並依貪污治罪條例
    第十七條宣告褫奪公權。又被告二人雖犯有圖利罪，但所圖得之利益係屬於廠商
    信逢公司所有，而信逢公司以及其負責人庚○○因不具公務員之身分關係，而係
    受有本件工程利益之人，與被告二人間並無共同正犯之關係存在（參見最高法院
    九十年度台上字第六零四號判決），即不生依照共犯連帶責任理論，而適用貪污
    治罪條例第十條之規定將信逢公司因本件工程所獲得之利益加以沒收追徵之情事
    ，併此敘明。
貳、不另為無罪諭知部分（體育器材採購案部分）
一、公訴意旨以：壬○○、戊○○於八十九年六、七月間承辦「充實體育器材設備採
    購案」，基於圖利林鈴子（另為不起訴處分）之概括犯意，先行要求林鈴子製作
    預算，且未經查價即依林鈴子所提供之金額作為採購預算，並辦理工程發包，再
    行通知林鈴子領取三份投標文件授意林鈴子以借牌陪標之方式承包，遂由林鈴子
    以本身所經營之海灣科學器材之名義參與投標，並以德律教育用品社、文發體育
    用品社之名義參與陪標。而壬○○與戊○○於九十年七月二十日審標時，明知林
    鈴子僅附以上開三家行號名義製作之估價單，而未依招標規範繳交相關證件，依
    規定不得開標，且上開三家行號均未派員出席，竟仍予決標並由戊○○於開標紀
    錄上偽填廠商出席姓名，製作不實之開標紀錄，使林鈴子獲取十二萬五千元之不
    法利益。因認被告壬○○、戊○○所為，尚犯有貪污治罪條例第六條第一項第四
    款圖利罪嫌、刑法第二百十六條、第二百十三條行使偽造公文書罪嫌。
二、訊據被告二人均否認有何圖利以及偽造文書之犯行。經查：
    （一）乙○○○確實在八十九年七月二十日辦理充實體育器材設備工程之開標作
          業，並由林鈴子所經營之海灣科學器材行以四十九萬九千二百元得標，有
          開標紀錄附卷可參（調查站卷第十七頁），而被告二人分別以校長以及總
          務主任之身分主辦該項開標，亦有前揭開標記錄附卷可參。
    （二）證人即負責計畫本件採購案之體育老師丁○○於本院審理中證稱決定採購
          時，係經校長交代進行訪價，「因為項目很多，小的項目我自己先訪價，
          知道價格的我就直接填寫例如球類，大的如發球機，跳高機價格較高我就
          與校長一起訪價，我會去找一些型錄，再與校長討論價格」，並不認識林
          鈴子（本院九十二年六月五日筆錄第四十二頁），並有丁○○於本院九十
          二年六月十二日開庭所庭呈之各項型錄以及結算明細表附卷可參，足證本
          件採購案確實有事先進行訪價。
    （三）證人即承包廠商林鈴子於本院審理中，雖然證稱三家廠商之標單均由其填
          寫，並且稱曾提供嘉裡國小之簽呈給被告戊○○供做作業上之參考（本院
          九十二年六月五日筆錄第十頁），但對於參與投標之過程則證稱因其夫到
          花蓮縣政府看到教育部的補助款資料，因此爭取參加本件採購案之投標，
          原本與被告二人均不熟識，也是接到被告之電話後才參加投標（同前筆錄
          ）。則以乙○○○地處偏僻，被告二人為順利進行採購案之進行，以電話
          通知廠商參加採購，當屬必要之舉，而該採購資料既然能由廠商在其他管
          道中得知，則被告二人以電話通知廠商參加投標，即難謂有何違背法令圖
          利廠商之行為。
    （四）就開標當日，廠商所附寄之文件是否齊備，據當時參與開標之甲○○老師
          於調查站中陳稱當時確實只有估價單而已（調查站卷第四十二頁），於本
          院審理中亦為同一之陳述，並稱校長說未達一定金額之採購案只要有估價
     單就可以了（本院九十二年六月五日筆錄第四十九頁），而丙○○亦證稱
          開標時在空白信封內僅有估價單（本院九十二年六月五日筆錄第二十八頁
          ），然而雖然證人即負責審標之余存先老師於本院審理中證稱當時有依照
          審核表審查文件之有無（本院九十二年六月十二日筆錄第十頁），足證在
          投標當時是否有確實審查投標廠商應齊備之文件，難以確認。但開標當日
          既然有三家廠商之投標單，則當時主持以及承辦投標之被告二人因對於採
          購法令不熟，縱然有在文件尚未齊備之情形下，依照估價單准予得標之情
          形，則既無證據證明被告二人承辦本件採購案，有任意加入法律所不允許
          之條件或創設不公平的競爭環境，使得採購過程成為特定廠商量身定做之
          背書過程，即難僅以被告二人辦理採購過程有些許與法令不合之處，即行
          認定被告有何圖利之犯行。
    （五）此外，相關法令並無規定投標時投標廠商必須到場，否則不得決標之規定
          ，而據施行多年現已廢止之「機關營繕工程及購置定製變賣財物稽察條例
          」第十六條之規定：「開標、比價，應公開為之，並得採通信投標；必要
     時，決標得不通知投標人到場」，而比價紀錄表本質上僅係屬於一種行政
          程序（手續）上之證明資料，主要乃係用以證明工程發包已經過有廠商投
          標比價之作業程序過程後，始交由投標價最低之得標廠商承攬之程序證明
          ，故比價紀錄表所登載之內容，有無已足生損害之不實情事，亦僅須要為
          形式上之稽察即可，並不必要進入於實質上審認之層次探究之。本案採購
          案，比價紀錄表之登載內容，乃係表示已有廠商之比價程序經過，再登列
          各廠商名義、標價、順位、得標等，既業經列席人、監標人、主持人簽名
          見證程序之進行，應推認程序真實，就形式上言之，比價紀錄表上所登載
          之參與比價廠商名義人、投標人之投標價格，仍然係屬兩相符合，無何登
          載不實，亦應推認比價程序真實進行，此外，又不能證明比價紀錄表在形
          式上有何其他足生損害之不真切或不存在之虛偽不實登載，故尚無刑法第
          二百十三條之公務員登載不實文書罪問題。
三、縱據上述，被告二人辦理本件工程，縱然有與法令不合之處，然揆諸前揭說明，
    尚無充分證據足以認定被告二人確實有圖利以及偽造文書之犯行。原應為無罪之
    判決，但因與前揭犯罪事實有連續犯之裁判上一罪關係，故不另於主文中為無罪
    之諭知。
參、據上論斷，應依刑事訴訟法第二百九十九條第一項、貪污治罪條例第六條第一項
    第四款、第十七條、刑法第十一條、第二十八條、第三十七條第二項判決如主文
    。
本案經檢察官癸○○到庭執行職務
中      華      民      國    九  十  二    年      七      月    十七  日
                              臺灣花蓮地方法院刑事庭
                                  法  官  賴  淳  良
右正本證明與原本無異。
如對本判決不服，應於送達後十日內，向本院提出上訴狀。（應抄附繕本）
                                  法院書記官
中      華      民      國    九  十  二  年     七     月    十   七   日
附錄本判決論罪之法律條文：
貪污治罪條例第六條第一項第四款
有左列行為之一者，處五年以上有期徒刑，得併科新台幣一百萬元以下罰金：
四、對於主管或監督之事務，直接或間接圖利者。
戡亂時期貪污治罪條例第十七條
犯本條例之罪，宣告有期徒刑以上之刑者，並宣告褫奪公權。


司法院資訊處製作；財團法人民間司法改革基金會備份。
